【裁判字號】    89,上訴,874
【裁判日期】    891229
【裁判案由】    偽造文書等
【裁判全文】
臺灣高等法院刑事判決                            八十九年度上訴字第八七四號
    上  訴  人
    即  被  告  丁○○
    選任辯護人  蔡文玲
                蔡文玉
                劉俊良
右上訴人因偽造文書等案件，不服臺灣基隆地方法院八十八年度訴字第一七０號，中
華民國八十八年十二月九日第一審判決（起訴案號：臺灣基隆地方法院檢察署八十八
年度偵字第一二五號），提起上訴，本院判決如左：
    主  文
原判決關於丁○○部分撤銷。
丁○○行使從事業務之人，明知為不實之事項，而登載於其業務上作成之文書，足以
生損害於公眾及他人，處有期徒刑拾月，緩刑參年。
    事  實
一、丁○○係位於基隆市○○街九十一號傑美牙科診所（下稱傑美診所）之負責人，
    原本與其妻涂櫻芳（業經公訴人為不起訴處分）共同負責看診，於民國八十六年
    三月間，因涂櫻芳懷孕待產，診所需要人手，丁○○遂接受業經牙醫學系畢業尚
未通過專門職業技術考試牙醫師考試之謝一民（經原審判決後未據上訴）前來診
    所實習，並代為管理診所之材料等工作，並使未取得牙醫師資格之謝一民擔任實
    習牙醫師，由丁○○每月給與謝一民新台幣（下同）六萬元，並自八十六年三月
    三日起至八十七年七月十七日止，在傑美診所由謝一民在丁○○指導下為病患丙
    ○○、甲○○、乙○○等人做根管治療、洗牙、補蛀牙等醫療行為。詎丁○○、
    謝一民均為從事業務之人，明知涂櫻芳並未實際看診，卻基於概括犯意之聯絡，
    由丁○○命在診所服務且不知情之助理吳惠宜、吳佳玲等人先在空白之中央健康
    保險局特約醫事服務機構門診處方及治療明細（下稱處方簽），蓋用涂櫻芳之醫
    師章，再指示謝一民於為不特定病患看診時，取用蓋有涂櫻芳醫師印文之空白處
    方簽填用，於每月月中結算時，再由丁○○彙整上月份傑美診所之處方簽，委託
    不知情之浩遠電腦公司人員，將相關資料輸入電腦製作成磁片，提出向中央健康
    保險局（下稱健保局）請領健保給付，因丁○○以未實際從事醫療行為之涂櫻芳
    名義請領上開健保給付，權充門診合理量之醫師數，將影響健保局計算其門診之
    合理量，足以生損害於健保局對於特約院所申報醫療費用審核之正確性及涂櫻芳
    。
二、案經法務部調查局航業海員調查處報告臺灣基隆地方法院檢察署檢察官偵查起訴
    。
    理  由
一、訊據上訴人即被告（以下簡稱被告）丁○○矢口否認上開犯行，被告丁○○辯稱
    ：未以實際看診醫師申報建保費，健保局將不給付，係健保局於八十七年七月六
    日始為之規定，縱不以被告丁○○之配偶涂櫻芳醫師名義處方簽申請，仍得以指
    導醫師即被告自己名義製作處方簽申請給付，並不會獲得超過原應申請金額之不
    法利益，參以被告丁○○亦得到涂櫻芳充分授權，自非無制作權名義之人，處分
    簽所載內容均予實際執行完成之醫療內容相符，更無不實之處；再以被告如以自
    己名義申報，即能順利取得該部分之健保給付，又何必違反健保局所為「必須申
    報實際看診醫師之身分證字號，否則不予給付」之規定，足見被告確係不知健保
    局於八十六年六月及八十七年四月間有關前開規定之通知，自無故意業務登載不
    實等語。
二、經查：（一）、被告為傑美診所負責人，而謝一民係在傑美診所之實習醫師，均
    為從事業務之人，渠等明知涂櫻芳醫師並未看診，由被告要求在診所服務且不知
    情之助理吳惠宜、吳佳玲等人先在空白之處方簽上蓋用涂櫻芳之醫師章，再由謝
    一民於為不特定病患看診時，取用蓋有涂櫻芳醫師印文之空白處方簽填用，制作
    診治醫師為涂櫻芳醫師之不實事項的處方簽，於每月月中結算時，復由被告彙整
    上月份傑美診所之處方簽，委託不知情之浩遠電腦公司人員‧將相關資料輸入電
    腦製作成磁片，提出向中央健康保險局（下稱健保局）請領健保給付等情，亦據
    被告與同案被告謝一民供稱不諱，並與證人涂櫻芳、吳惠宜、吳佳玲所述情節相
    符，並有處方簽一紙附卷可稽（參偵查卷宗第四十三頁）；（二）、證人涂櫻芳
    雖於原審證稱：伊待產時其名義之處方簽都交由被告負責等語（參原審刑事卷宗
    第四十九頁正面及反面），被告亦辯稱：涂櫻芳之處方簽授權伊處理等語，惟被
    告為從事醫療行為之人，應依法據實向健保局申報，究不得以得到涂櫻芳之授權
    而得卸免其刑責，被告之辯解，要係卸責詞。況證人涂櫻芳於調查處調查人員訊
    問時已明白證稱：伊停職後並不知道謝一民或被告是否有使用伊之印章，亦未事
    先同意被告與謝一民使用等語（參偵查卷宗第三四之一頁反面）。涂櫻芳為被告
    之配偶，其於原審所稱處方簽都交由被告負責，欲藉此證明授權被告使用其處方
    簽，亦係護之詞；（三）、被告丁○○雖辯稱：伊要求謝一民填寫蓋有涂櫻芳
    醫師之空白處方簽，係因當初謝一民到診所應診時，即接替原本涂櫻芳醫師的病
    患，為對謝一民與伊看診之病患做一區隔，故採用如此作法，否則伊為謝一民之
    「指導醫師」，以其名義填寫即可申請，何必填寫非應診醫師之名義，冒著被健
    保局「不予給付」之風險，況且伊原本不知處方簽必須填寫親自診察醫師的名義
    ，其診所直至八十七年七月間始接獲健保局來函要求須以實際看診醫師之身分證
    號申報醫療費用，之前所為並非偽造文書云云。惟按醫師法第十三條第一項第一
    款早已明訂：「醫師處方時應記明左列事項：自己姓名、證書及執照號數並簽名
    或蓋章。」全民健康保險法第七十二條亦規定：「以不正當行為或以虛偽之證明
    、報告、陳述而領取保險給付或申報醫療費用者，按其領取之保險給付或醫療費
    用處以二倍罰鍰；其涉及刑責者，移送司法機關辦理。」均說明醫療院所醫師制
    作處方簽時必須據實填寫，並記載診治醫師之姓名，被告辯稱其不知要以實際看
    診醫師之身分證號申報醫療費用等語，亦不足取。況且健保局係根據特約醫療院
    所之登記執業醫師，計算門診合理量，審核診察費，此有中央健康保險局八十七
    年六月二十二日健保醫字第八七○一五○四三號函在卷可按（參原審刑事卷宗第
    一百十頁）。傑美診所於診所內之涂櫻芳醫師待產之上開期間，大多僅有被告一
    位合格醫師看診，被告卻以丁○○、涂櫻芳二位醫師名義申領醫療費用，足以生
    損害於健保局對於特約院所申報醫療費用審核之正確性及涂櫻芳。被告上開辯稱
    ，要係卸責之詞，均不足採信。綜上所述，本件事證明確，被告犯行洵堪認定，
    應予依法論科。
三、按傑美診所為全民健保特約診所，被告為該診所之負責醫師，而謝一民亦在該診
    所執行醫療業務，由是，謝一民制作診治醫師為涂櫻芳之不實處方簽，再由被告
    委託浩遠電腦公司人員將資料輸入電腦磁片所為電磁紀錄並據以向健保局申領健
    保醫療給付，不問所為合法否，均為從事於業務之人。次按以電子、磁性或其他
    無法以人之知覺直接認識之方法所製作之紀錄，而供電腦處理用之電磁紀錄，藉
    電腦之處理所顯示之影像或符號，足以表示其用意之證明者，關於刑法偽造文書
    章及其他各章之罪，以文書論。被告為從事業務之人，明知涂櫻芳醫師並未實際
    診療，竟於虛列由涂櫻芳醫師診療於其業務上作成之電磁紀錄上，並持以行使，
    足以生損害於健保局及涂櫻芳，所為均係犯刑法第二百十六條、第二百十五條、
    第二百二十條第二項之行使登載不實之業務上準文書罪，其等業務上準文書登載
    不實之低度行為，為行使之高度行為所吸收，均不另論罪。被告與謝一民二人就
    所犯上開各罪，均有犯意之聯絡及行為之分擔，均為共同正犯。又被告與謝一民
    命由不知情之助理吳惠宜、吳佳玲等人先在空白處方簽，蓋用涂櫻芳之醫師章，
    及委託不知情之浩遠電腦公司人員，將相關資料輸入電腦製作成磁片，為間接正
    犯。又被告先後多次行使登載不實之業務上準文書行為，時間緊接、方法相同，
    所犯係構成要件相同之罪，顯係基於概括犯意為之，為連續犯，均以一罪論，並
    依法加重其刑。公訴意旨認被告二人係犯刑法第二百十六條、第二百十條之行使
    偽造私文書罪，尚有未洽，惟其基本事實同一，本院自應予審理，並變更其起訴
    法條。
四、原審以被告罪證明確，予以論罪科刑，固非無見。惟查：原判決認為被告所為，
    另有違反醫師法第二十八條第一項之罪，尚有未洽，如後所述。原判決以被告犯
    有醫師法第二十八條第一項罪為依據，對於被告開設之傑美診所之牙齒診療設備
    一組（含診療椅、牙醫器具），以其為提供予同案被告謝一民於上開診所違法執
    行牙醫師醫療業務所用之器械，並依醫師法第二十八條第一項前段規定併予宣告
    沒收之，另就扣案之病歷表三冊、傑美牙科病患診治順序登記表一冊，認為屬於
    被告所有，並直接供本件犯行所用之物，而諭知宣告沒收，於法未合。上訴意旨
    否認其犯有觸犯行使業務上登載不實罪，指摘原判決不當，雖無可取，惟原判決
    既有可議，自應由本院撤銷改判。爰審酌被告素行良好，被告具有合法資格醫師
    ，責任重大，所為影響政府對醫療管理之公信力及正確性，及其犯罪之動機、目
    的、手段，及犯罪後態度等一切情狀，量處如主文所示之刑。末查被告前均未曾
    受有期徒刑以上刑之宣告，有臺灣基隆地方法院檢察署刑案資料查註紀錄表、本
    院被告全國前案記錄表各一份在卷足憑，其因誤念致罹刑典，經此教訓，應知警
    惕，當無再犯之虞，本院認所宣告之刑，以暫不執行為適當，爰均併宣告緩刑三
    年，以啟自新。扣案之病歷表三冊、傑美牙科病患診治順序登記表一冊，雖為被
    告所有，惟非直接供本件犯行所用之物，爰不另為沒收之宣告，附此敘明。
五、又公訴意旨另：被告於民國八十六年三月間，因涂櫻芳懷孕待產，明知謝一民未
    取得合法醫師資格，竟以自己犯罪之意思，聘僱謝一民於所經營之傑美診所擅自
    執行醫療業務，丁○○遂與謝一民基於共同犯意之聯絡，由丁○○以每月新台幣
    （下同）六萬元之代價，聘僱未領有牙醫師執照之謝一民自八十六年三月三日起
    至八十七年七月十七日止，在傑美診所為病患丙○○、甲○○、乙○○等人做根
    管治療、洗牙、補蛀牙等醫療行為，執行醫療業務；又被告於每月結算時持前開
    處方簽向健保局請領健保醫療費用，使健保局承辦人員陷於錯誤，總計發給六百
    八十二萬九百八十七元之醫療給付，足以生損害於健保局，因認被告另觸犯醫師
    法第二十八條第一項前段之未取得合法醫師資格擅自執行醫療業務罪與刑法第三
    百三十九條第一項之詐欺取財罪嫌。訊據被告辯稱：被告為合法醫師，不應與未
    取得合法醫師資格者成立醫師法第二十八條第一項之罪；又謝一民係台北醫學院
    牙醫系畢業生，其已通過專技特考第一階段考試，於準備第二階段考試期間，前
    來其所經營之傑美診所繼續實習，而傑美診所依衛生署規定為合法之實習場所，
    謝一民為實習醫師所執行之醫療行為，均經被告指導及確認，係屬合法行為，因
    依衛生署八十年七月十一日衛署醫字第九五八二八七號函內容可知，所謂指導及
    確認，並不限制必須在病患或其他診所人員面前為之，得由指導醫師自行斟酌指
    導方式；又實習醫師謝一民依前開指導實習原則所完成之醫療行為，自屬傑美診
    所之健保業務，被告據以向健保局請領健保給付，並無不法所有之詐欺意圖云云
    。
六、經查：（一）、被告對於謝一民僅為牙醫學系之畢業生，自八十六年三月三日起
    至八十七年七月十七日止尚未領有牙醫師執照，即受其雇用在傑美診所執行醫療
    業務之事實均坦承不諱，核與證人謝一民、傑美診所醫師涂櫻芳、原傑美診所助
    理吳惠宜、吳佳玲、病患丙○○、甲○○、乙○○證述情形相符，並有謝一民看
    診時之照片二紙、傑美牙科診所診治順序記錄表附卷足憑，固堪信為真實；（二
    ）、按違反醫師法第二十八條第一項之犯罪，並非身分犯，具有醫師資格者，若
    以自己犯罪之意思，與未具有醫師資格者共同實施犯罪；或以幫助之意思，參與
    犯罪構成要件之行為，均可成立共同從犯，雖不適用刑法第三十一條第一項之規
    定，惟仍應引用同法第二十八條之規定。是被告辯稱其不應與未具有合法醫師資
    格者成立醫師法第二十八條之犯罪，並不足採。惟該醫師法第二十八條第一項之
    規定，雖對於未取得合法醫師資格，擅自執行醫療業務者，予以刑罰制裁，但實
    習之國內醫學院、校學生或畢業生在中央衛生主管機關認可之醫院，於醫師指導
    下執行醫療業務，不在此限，此觀諸該法第二十八條第一項但書之規定自明。目
    前台灣地區並未有牙醫醫院之設立，而醫院附設之牙醫部門，其所能提供給牙醫
    學系學生、畢業生實習之員額，與每年醫學院培育之牙醫學系學生數量尚有一段
    差距；又牙醫診療方式，係以門診為主，為考量該專業之服務特性，牙醫診所得
    為國內牙醫學系畢業生，在未取得牙醫資格前繼續實習之場所，此有行政院衛生
    署八十八年五月三十一衛署醫字第八八○二三○三六號函一紙在卷可按（參原審
    刑事卷宗第三十一頁）。又依「實習醫師制度實施要點」規定，醫學院修習醫學
    、中醫學、牙醫學之科系已畢業學生，在取得醫師資格前，均得依志願繼續實習
    ，且其依志願繼續實習，並無須向衛生主管機關或當地醫師公會報備，至於擔任
    實習醫師之年限，尚無明文規定，亦有行政院衛生署八十七年十月三十日衛署醫
    字第八七○五八四七九號函在卷可稽（參偵查卷宗第九頁）。至上開醫師法第二
    十八條所謂「指導」，其方式法無明確之規定，得由醫師自行斟酌或以醫囑為之
    ，指導醫師指導實習醫師時，是否須有書面紀錄或簽名認證，相關法令則無規定
    （參行政院衛生署八十九年八月十四日衛署醫字第○八九○○○七○六三號函以
    及八十年七月十一日衛署醫字第九五八二八七號函示意旨，參本院卷宗及原審刑
    事卷宗第二十九頁）。被告為合法牙醫師，其指導謝一民在其牙醫診所內實習，
    既於法有據，謝一民自八十六年三月三日起至八十七年七月十七日止，在傑美診
    所為病患丙○○、甲○○、乙○○等人做根管治療、洗牙、補蛀牙等醫療行為，
    執行醫療業務，即與密醫之行為不同，核屬上開醫師法規定許可之範圍。又指導
    醫師之指導方式，法既無明文，而係由該指導醫師自行斟酌。醫師法第十一條第
    一項前段雖規定醫師非親自診察，不得施行治療、開給方劑或交付診斷書，尚非
    直接規定指導醫師指導實習生之方式，未可以被告未親自看診即認定被告有違反
    上開醫師法第二十八條第一項之規定。而指導醫師依醫師法第十一條確定治療計
    劃後，實習醫師對於到診所複診持續前一次療程之病人，除另有發現應再與指導
    醫師進行討論外，該實習醫師自可以直接繼續診斷及治療，此項見解，亦有中華
    民國牙醫師公會全國聯合會八十九年六月十二日牙全德字第○八○八號函附於本
    院卷宗可參；（三）、觀諸同案被告謝一民雖自承：「他（指丁○○）並非每一
    次均先看過病患牙齒，有時候係依我的敘述而指導我如何處理」（參偵查卷宗第
    三十一頁），核與被告供稱：「偶爾一、二天我身體不舒服，他（指謝一民）也
    有能力獨立看診」（參前揭卷宗第十七頁背面、第十八頁）相符，另參諸證人即
    原傑美診所助理吳惠宜、吳佳玲、甚至被告之妻即傑美診所另一位看診醫師涂櫻
    芳均證稱不知謝一民未取得牙醫師執照等情，吳惠宜另證稱：「原則上謝醫師均
    是獨力為病患看診，只有在遇到比較複雜的病情時才會與彭醫師或涂醫師研究」
    等語（參前揭卷宗第三十七頁背面）；以及證人即傑美診所病患丙○○、甲○○
    、乙○○證述渠等至傑美診所就診，皆由謝一民應診，在治療過程中未曾見過其
    他醫師在旁指導等情，再參諸傑美牙科病患診治順序登記表，其中八十六年五月
    五日、同年七月二十八日、同年八月十一日、同年八月二十二日皆註明由謝一民
    一人看診等情，有上開病患診治順序登記表扣案可證（上開病患診治順序登記表
    醫師欄中「Ｓ」代表謝一民看診、「Ｐ」代表丁○○看診、「Ｔ」代表涂櫻芳看
    診之意）。惟此等證據資料，固可證明，被告於謝一民進行醫療行為時，並未全
    程指導，惟徵諸一般牙醫診所對於患者之療程多非一次即可完成之經驗法則，上
    開證據究無法作為證明被告是否確有違反上開醫師法規定之直接證據。況同案被
    告謝一民進行醫療行為時，係與被告同時在上開診所之內，此可徵諸證人即上開
    診所之助理吳佳玲於調查處訊問時供稱：「我係於八十六年九月左右至傑美診所
    服務，工作時間係每週一至週六晚間七時至十時‧‧‧自我到傑美服務到八十七
    年七月之前，傑美診所內實際為患者看診醫療者為丁○○和謝一民兩位醫師」等
    語（參偵查卷宗第五三頁反面、第五四頁正面），另徵諸證人即同診所之助理吳
    惠宜於檢察官偵查時證稱：「（問：是否謝一民均獨立幫病患看診？）是的，但
    有時彭醫師會在場」等語（參偵查卷宗第七五頁正面），以及證人即患者於本院
    訊問時證稱：「每次去都看到二、三個醫生，我都是看固定的醫生，其他醫生會
    過來一下怎麼診治」等語（參本院八十九年十一月十日訊問筆錄），被告既可與
    實習醫師謝一民在同一診所內，當屬在被告監督之下在旁之指導，被告辯稱：伊
    於謝一民看診時均有所指導，尚非虛偽；（四）、同案被告謝一民雖未具醫師資
    格，惟其為台北醫學院牙醫系之畢業生，並已於八十八年四月十五日經考選部牙
    醫師考試檢覈及格，八十八年五月二十五日取得行政院衛生署頒發之牙醫師證書
    ，有考試院檢覈及格證書、牙醫師證書（均影本）在卷足憑，是同案被告謝一民
    於前揭期間，雖尚未取得牙醫師執照，惟其進行醫療行為係受合法醫師即被告之
    指導，其為病患診斷、處方、投藥，與具有醫師資格之醫師所為診療過程相同，
    尚無以低劣品質冒充合格醫師情事，其向病患收取醫療費用，係其為病患所付出
    之勞務及醫藥之報酬，並非平白向病患詐取財物，且因傑美診所參加全民健保業
    務，將應向病患收取之醫療費用，轉向健保局申請給付，而健保局不過為病患統
    籌（收）統支，乃係將病患原應直接給付為其診治之人之費用，改為健保局統籌
    （收）統支，是被告向健保局請領醫療費用，難認被告有何施用詐術使人陷於錯
    誤而交付財物之情形，或主觀上有為自己不法所有之意圖。綜上所述，被告上開
    辯解，尚堪採信，此外復查無其他積極證據足認被告確有上開二項犯行，是本件
    此部分不能證明被告犯罪，惟此部分公訴人認與前開有罪部分有裁判上一罪之關
    係，故不另為無罪之諭知，附此敘明。
據上論斷，應依刑事訴訟法第三百六十九條第一項前段、第三百六十四條、第二百九
十九條第一項前段、第三百條，刑法第二十八條、第五十六條、第二百十六條、第二
百十五條、第二百二十條第二項、第七十四條第一款，罰金罰鍰提高標準條例第一條
前段，判決如主文。
本案經檢察官劉靜婉到庭執行職務。
中    華    民    國    八十九    年        十二      月    二十九      日
                            台灣高等法院刑事第十五庭
                                審判長法  官  房  阿  生
                                      法  官  胡  泉  田
                                      法  官  鄧  振  球
右正本證明與原本無異。
檢察官如不服本判決應於收受送達後十日內向本院提出上訴書狀，其未敘述上訴之理
由者並得於提起上訴後十日內向本院補提理由書（均須按他造當事人之人數附繕本）
。
被告不得上訴。
                                      書記官  洪  秋  帆
中    華    民    國    九十      年  一        月      三        日
附錄：本案論罪科刑法條全文
刑法第二百十五條
從事業務之人，明知為不實之事項，而登載於其業務上作成之文書，足以生損害於公
眾或他人者，處三年以下有期徒刑、拘役或五百元以下罰金。
刑法第二百十六條
行使第二百十條至第二百十五條之文書者，依偽造、變造文書或登載不實事項或使登
載不實事項之規定處斷。
刑法第二百二十條第二項
錄音、錄影或電磁紀錄，藉機器或電腦之處理所顯示之聲音、影像或符號，足以為表
示其用意之證明者，亦同。


司法院資訊處製作；財團法人民間司法改革基金會備份。
